【裁判字號】    97,重國,2
【裁判日期】    981130
【裁判案由】    國家賠償
【裁判全文】
臺灣基隆地方法院民事判決               97年度重國字第2號
原      告  乙○○
訴訟代理人  廖克明律師
被      告  基隆市政府
法定代理人  甲○○
訴訟代理人  柯士斌律師
上列當事人間請求損害賠償事件，本院於中華民國98年11月17日
言詞辯論終結，判決如下：
    主      文
被告應給付原告新台幣肆拾參萬肆仟貳佰貳拾壹元，及自民國九
十七年八月七日起至清償日止，按年息百分之五計算之利息。
原告其餘之訴駁回。
訴訟費用新臺幣壹拾陸萬零參元，由被告負擔新臺幣玖仟玖佰柒
拾捌元，餘由原告負擔。
本判決第一項得假執行。但被告如就本判決第一項以新台幣肆拾
參萬肆仟貳佰貳拾壹元為原告供擔保後，得免為假執行。
原告其餘假執行之聲請駁回。
    事實及理由
甲、程序方面
    按訴狀送達後，原告不得將原訴變更或追加他訴，但請求基
    礎事實同一者、擴張或減縮應受判決事項之聲明者，不在此
    限，民事訴訟法第255 條第1 項第2 款、第3 款定有明文。
    查原告起訴之初主張被告應給付原告新臺幣（下同）6,650,
    000元，及自起訴狀繕本送達翌日起至清償日止，按週年百
    分之5計算之利息。嗣於民國98年11月17日言詞辯論期日，
    變更訴之聲明為：被告應給付原告6,962,671元，及自起訴
    狀繕本送達翌日起至清償日止，按週年百分之5計算之利息
    ，核其請求之基礎事實同一，僅單純擴張應受判決事項聲明
    ，揆之首揭說明，其所為訴之變更應予准許。
乙、實體方面
一、本件原告起訴主張︰
(一)緣訴外人葉兆榮(葉兆榮所涉刑法業務過失傷害部分，已經
    本院刑事庭於96年1月31日以95年度交易字第91號刑事判決
    判處有期徒刑3月確定)為營業曳引車司機，係從事駕駛業務
    之人，於民國95年3月15日中午12時50分許，駕駛車號950-G
    Q號營業曳引車，沿基隆市東岸高架橋往市區方向行駛，行
    經該橋與仁一路交岔路口欲右轉仁一路時，本應注意交岔路
    口之路形及當時路況，並注意前後左右其他車輛，適時右轉
    ，且當時正處日間、天候晴朗、路面乾燥、視距良好，客觀
    上並無不能注意之情事，竟疏未注意而貿然右轉，致其駕駛
    之曳引車右後輪撞及路旁水泥護欄(下稱系爭護欄)，造成系
    爭護欄傾倒，適原告乙○○騎乘其所有車號NQ5-580號重型
    機車在愛一路口停等紅燈，即遭傾倒之系爭護欄壓及而人車
    倒地，致受有左脛骨開放骨折併多處肌肉及肌腱斷裂、左下
    肢表面嚴重壞死等傷害。
(二)按「公有公共設施因設置或管理有欠缺，致人民生命、身體
    或財產受損害者，國家應負損害賠償責任」、「前項情形，
    就損害原因有應負責任之人時，賠償義務機關對之有求償權
    」，國家賠償法第3條第1項、第2分別定有明文。系爭護欄
    係被告基隆市政府所管理養護之公有公共設施，稍經訴外人
    葉兆榮所駕駛之上開車號曳引車右後輪擦撞即連根拔起，應
    聲傾倒，並呈現多處龜裂破損，觀諸傾倒後之系爭護欄，其
    等長裸露之鋼筋只有幾公分，且未見彎曲狀，顯見完全喪失
    安全防護作用，被告對系爭護欄之設置及管理顯有欠缺，並
    致原告之身體、財產受有損害，且原告身體、財產之損害與
    原告設置管理系爭護欄之欠缺，具有相當因果關係。是以被
    告對於原告之身體、財產損害，自應負國家賠償責任。
(三)茲就原告請求之金額臚列說明於下：
  1.醫療費用：原告因本件事故，分別前往行政院衛生署基隆醫
    院、基隆長庚紀念醫院、忠生中醫及太和中醫診所就診，共
    計支出醫療費用311,571元。另僱請復健師到宅復健，1次1,
    000元，共計支出18,000元。上開2項總計支出329,571元。
  2.相當看護費用之損害：原告因本件事故腿部骨折嚴重，無法
    行走，本件事故後15個月需專人24小時照顧，以全日看護工
    1日之看護費2,200元計算，被告應給付看護費990,000元（
    2,20 0×30×15＝990,000）。
  3.增加生活上需要之費用：原告因本件事故，無法行走，需賴
    復健器材輔助，而購買踝關節支架、輪椅廁所扶手、四角拐
    杖、彈性襪、護膝及其他必需醫療用品，共計31,000元。又
    原告因本件事故不良於行，於接受醫療、復健期間，須仰賴
    計程車往返醫院、住家間，共支出95,600元。又原告經醫師
    診斷，未來仍宜持續接受復健治療至少1年，以未來1年每週
    回診2次計算，約100次，車資共為20,000元。上開3項總計
    支出146,600元
  4.機車修復費：原告因本件事故，其所有上開車號機車嚴重損
    害，經機車行估價結果，其修復之必要費用為24,500元。
  5.減少勞動能力之損害：原告係公務員，月薪約為80,000元，
    平時工作表現優異，由79年至94年16年間共有13次考績列為
    甲等可參，然因本件事故，考績連續2年被列為乙等，若加
    上94年亦列為乙等，已連續3年被列為乙等。原告1個月薪資
    約8萬餘元，以8萬元計算，每年損失考續獎金40,000元(因
    乙等較甲等少發半個月之獎金)，2年共計80,000元。另外原
    告每年本可請領不休假獎金半個月，因本件事故，須請假回
    診，導致2年無法領取，暫請求此部分之金額80,000元。又
    原告因本件事故，身心受創，精神及工作能力轉差，影響日
    後升遷加給，若以科長職務加級高出統計分析師1萬餘元計
    算，2年亦損失240,000元。又原告因本件事故，經強制汽車
    保險評為第七等級傷殘，自本件事故起至65歲退休之日止，
    尚有18年之工作收入，因本件事故減損勞動能力之金額暫請
    求為3,600,000元。又原告因本件事故，無法外出旅遊，2年
    未能申領國民旅遊補助金共32,000元。又原告因本件事故，
    每年至少須休假30日至醫院回診、復健，95、96、97年3年
    合計受有240,000元之薪資損害。上開6項總計4,272,000元
    。
  6.精神賠償：原告因本件事故，腿部嚴重骨折，無法行走，歷
    經5次手術，除承受手術麻醉造成半身不遂之風險及傷痛折
    磨外，迄今腿部仍不時抽痛，並有腰痠、膝蓋痛及皮膚癢等
    不適症狀，且殘存永久運動障礙，左腳踝關節不能完全彎曲
    ，甚或晨起僵硬無法行走，已無法如正常人般運動，身體及
    心理上遭受之痛苦、煎熬實難言喻，故請求被告賠償慰撫金
    1,200,000元。
  7.以上合計共6,962,671元。
(四)併為聲明：被告應給付原告6,962,671元，及自起訴狀繕本
    送達翌日起至清償日止，按週年利率5%計算之利息；並願供
(五)對被告抗辯之陳述：
  1.被告對系爭護欄之設置、管理有欠缺，且與原告受傷間有相
    當因果關係：
  (1)按「國家賠償法第3條第1項所規定之國家賠償責任，係採無
    過失主義，不以故意或過失為責任要件，祇須公有公共設施
    因設置或管理有欠缺，致人民生命、身體或財產受損害，國
    家或其他公法人即應負賠償責任，至其對該設置或管理之欠
    缺有無故意或過失，或於防止損害之發生已否善盡其注意義
    務，均非所問。」(最高法院91年度台上字第2232號、73 年
    度台上字第584號判決要旨參照)。次按「所謂公共設施之設
    置有欠缺，係指公共設施建造之初，即存有瑕疵而言；管理
    有欠缺者，係指公共設施建造後未妥善保管，怠為修護致該
    物發生瑕疵而言。」(最高法院84年度台上字第1004號判決
    要旨參照)。
  (2)系爭護欄之設置管理是否有欠缺及倘有欠缺與原告受傷是否
    有因果關係？業經財團法人中華工商研究院(下稱中華研究
    所)以工瑕技孝法字第980300 6號函附鑑定報告書，就有關
    「基隆市東岸高架橋橋頭出口之水泥護欄設立之目的、該水
    泥護欄設立之時及之後歷次維修之強度是否足以達到該水泥
    護欄設立之目的(亦即該水泥護欄之主管機關於設置或管理
    有無欠缺)、該設置或管理之欠缺與原告受傷間有無因果關
    係」乙案，鑑定結果認定系爭護欄發生損壞傾倒係歸因於圖
    面設計及施工品質不佳，足證被告公有公共設施於建造之初
    即存有瑕疵，另以四大原因鑑定出系爭護欄現況無法承受傾
    倒力矩，足證公有公共設施建造後亦未妥善保管怠為修護致
    該物發生瑕疵，鑑定報告書並以系爭護欄傾倒致使原告受傷
    與系爭護欄之設置及施工品質間存有因果關係為鑑定結論。
  2.原告對本件事故並無任何過失：
    台灣省基宜區車輛行車事故鑑定委員會鑑定意見書就本件事
    故肇事經過業已分析認定原告無任何肇事原因；原告當時停
    等紅燈並停在機車停車格內，未超過停止線，因赫見系爭護
    欄頓時倒下，始為閃躲且因遭系爭護欄撞擊影響車身稍向前
    移動，被告竟以本件事故現場照片，事後推測原告當時並未
    將機車停等於機車等候區內而有過失，此純屬臆測毫不可採
    ，再者，退萬步言之，即便原告當時機車之位置，果真超越
    停止線（此為假設語氣），然此至多僅是交通違規，應受開
    立罰單之處罰而已，該「違規」事件，斷無可能會招來遭受
    系爭護欄撞擊，二者間根本不可能有相當因果關係，被告所
    辯原告與有過失，純屬狡辯卸責之詞，毫無可採。
  3.原告所受損害是否因已向訴外人葉兆榮求償而受填補，從而
    原告不得另向被告主張損害賠償？
    原告雖曾向訴外人葉兆榮求償160萬元，惟此筆求償數額160
    萬元包含強制汽車保險理賠第七級殘廢等級55萬元、律師費
    10萬元、原告因傷住院100日家中兩名小孩託養費3萬元、因
    開刀5次術後流失精力所需之營養補給品3萬元及他項開支。
    申言之，原告向被告主張之6,962,671元並未包含上開原告
    向訴外人葉兆榮求償項目在內，原告並無獲得雙重補償因而
    獲利之情。倘本院認原告前向訴外人葉兆榮求償之160萬中
    他項開支與原告向被告求償之6,962,671元原有雙重賠償之
    嫌，則至少汽車強制理賠金55萬元、律師費10萬元、小孩託
    養費3萬元、術後營養補給品3萬元因與原告向被告求償項目
    完全不同，就此部分(55萬+10萬+3萬+3萬=71萬)毫無雙重賠
    償之虞，自不應扣除之。準此，原告雖前向訴外人葉兆榮求
    償160萬，惟原告請求之項目有別，原告所受之損害並未因
    訴外人葉兆榮賠償而受填補，退萬步言，縱本院認定部分有
    重疊之疑，則至多應僅得扣除89萬元(160萬-71萬=89萬) 。
二、被告聲明：(一)原告之訴駁回，如受不利益判決，願供擔保
    請准宣告免為假執行。(二)訴訟費用由原告負擔。其答辯理
    由略以：
(一)系爭護欄是否有原告所主張之設置或管理有欠缺或不當之情
    事存在？如有，則該情事與原告之損害是否有相當因果關係
    存在？
  1.被告機關就系爭護欄之設置或管理並無不當：
  (1)按公有公共設施因設置或管理有欠缺，致人民生命、身體或
    財產受損害者，國家應負損害賠償責任，國家賠償法第3條
    第1項固定有明文。所謂公共設施之設置有欠缺，係指公共
    設施建造之初，即存有瑕疵而言；管理有欠缺者，係指公共
    設施建造後未妥善保管，怠為修護致該物發生瑕疵而言。
  (2)查系爭護欄所在之橋樑，被告除不定期進行巡查外，每2 年
    即依交通部規定進行全市橋樑檢測，於94年6月14日定期檢
    測成果中（距本件事故發生前最近一次），系爭護欄評為良
    好無損壞，此外在本件事故發生日前之各次不定期巡查中，
    亦皆未發現損壞情形，顯見系爭護欄之設置及維護皆無缺失
    。雖系爭護欄經送中華研究院鑑定之結果，認系爭護欄實際
    鋼筋埋入底座長度與內政部所頒布之「結構混擬土設計規範
    」埋入長度需30公分不相符，亦與竣工圖不相符，交錯鋼筋
    彼此綁紮仍不能確實提升握裏抗拉強度等，然系爭護欄係68
    年間完工，並無系爭護欄當時之招標文件、施工監造計畫等
    ，而竣工圖亦僅為完工後之圖示，故無從評斷系爭護欄於建
    造當時是否符合當時之規範要求，況且中華研究院所依憑之
    前述設計規範係97年2月才頒布，能否以現在之建造規範作
    為30年前之評斷標準，已非無疑。此故，中華研究院之鑑定
    報告僅能證明系爭護欄之施作不符合97年頒布之「結構混擬
    土設計規範」，並無法證明系爭護欄於68年間建造設置之初
    即有不當。
  2.縱認系爭護欄之設置或管理有不當，該情事與原告之損害亦
    不具相當因果關係：
  (1)依前述規定請求國家賠償時，尚須人民之生命、身體或財產
    所受之損害，與公有公共設施之設置或管理之欠缺，具有相
    當因果關係，始足當之。亦即在公有公設施因設置或管理有
    欠缺之情況下，依客觀之觀察，通常會發生損害者，即為因
    果關係，如必不生該等損害或通常亦不生該等損害者，則不
    具有因果關係，最高法院84年度台上字第1004號判決意旨可
    資參照。復按最高法院48 年度台上字第481號判例意旨：「
    損害賠償之債以有損害之發生及有責任原因之事實，並二者
    之間，有『相當因果關係』為成立要件。若原告所主張損害
    賠償之債，如不合於此項成立要件者，即難謂有損害賠償請
    求權存在。」又「損害賠償之債，以有損害之發生及有責任
    原因之事實，並二者之間，有相當因果關係為成立要件。至
    於相當因果關係之認定，應以行為人之行為所造成之客觀存
    在事實為觀察之基礎，倘就該客觀存在之事實，依吾人智識
    經驗判斷，通常均有發生同樣損害結果之可能者，始得謂行
    為人之行為與被害人所受損害間，具有相當因果關係。苟無
    此一行為，固不能發生此項損害；倘有此一行為，通常亦不
    致發生此種損害時，自無因果關係存在。」最高法院97年台
    上字第1627號判決意旨可參。
  (2)查本件事故乃導因於訴外人葉兆榮駕駛之聯結車後輪於右轉
    時不慎碰撞系爭護欄造成系爭護欄傾倒始砸傷原告，訴外人
    葉兆榮所為方為本件事故之肇事原因，此亦經臺灣省基宜區
    行車事故鑑定委員會鑑定在案，是以應由訴外人葉兆榮就原
    告所受損害負賠償之責。
  (3)次查，原告雖主張因系爭護欄設置或管理有欠缺導致被告受
    有損害，然就本件事故之現場照片觀之，原告並未於機車等
    候區等候，若其於機車停車區暫停，定然不會遭傾倒之系爭
    護欄壓傷，故原告受有損害係其未遵守交通規則所致，與系
    爭護欄之設置或管理不當無涉。中華研究院所作之鑑定報告
    ，未考量此一因素，其鑑定結論正確性即應存疑。又所謂相
    當因果關係乃是指在公共公有設施設置或管理有欠缺之情況
    下，依客觀之觀察，通常均會發生損害者，方具有因果關係
    ，而通常亦不致發生此種損害時，自無因果關係存在。若原
    告將機車暫停於機車等候區內，則縱系爭護欄倒塌，亦不會
    發生損害，可見兩者間並不具有因果關係。甚且，中華研究
    院之鑑定報告結論乃係「無法排除」系爭護欄傾倒致使原告
    受傷與系爭護欄之設置與施工品質間存有因果關係之可能性
    ，並非「肯定」兩者間因果關係之必然性，依前述判例意旨
    ，則難謂原告對被告有賠償請求權存在。
  (4)綜上，被告對於系爭護欄，並無管理之欠缺，且原告亦無法
    證明系爭護欄之設置有不當，再者原告受有傷害並非系爭護
    欄無故崩塌所致，本件事故係因訴外人葉兆榮駕駛聯結車不
    慎碰撞系爭護欄，且原告未依法暫停於機車等候區所造成，
    是以原告所受損害與被告就本件事故地點公有公共設施之設
    置管理行為並無相當因果關係，原告請求顯無理由。
(二)原告倘若得向被告請求損害賠償，則其得請求賠償之範圍為
    何？
  1.機車修復費部分：就原告主張機車修復費24,500元不爭執。
  2.醫療費用部分：
  (1)原告主張因本件事故有308,187元醫療費用之損害。除其中
    有關中醫診療部分（忠生中醫95年6月30日720元、忠生中醫
    95年6月30日1,260元、太和中醫96年3月20日2,250元），被
    告主張無必要性，應由原告就因果關係及必要性為舉證外，
    就其餘303,957元（308,187元-720元-12,60元-2,250元=303
    ,957元）不爭執。另對原告嗣後追加之醫療費用3,384元亦
    不爭執。
  (2)原告主張另行支付復健師到宅復健費18,000元之損害。每日
    1,000元之收費相對原告至醫院復健所須支出高出許多，原
    告應就其在家復健之必要性舉證。
  3.看護費用部分：就原告主張之99萬元之看護費用不爭執。
  4.增加生活所需費用部分：
  (1)原告主張因購買醫療用品受有29,437元損害，及嗣後追加購
    買彈性襪、護膝受有1,563元損害，均不爭執。
  (2)原告主張自95年6月24日至97年3月12日共計回診復健332 次
    ，來回車資計66,400元之損害，及追加之97年3月14日至98
    年10月19日共回診146次，來回車資共計2 萬9,200元，及原
    告仍須持續接受復健治療至少1年，來回車資約計2萬元部分
    ，均不爭執。
  5.勞動能力減損之損害：
  (1)就原告主張請求賠償96、97年2年連續考績為乙等之考績獎
    金差額80,000元部分。然原告考績遭評定為乙等，此與本件
    事故並無相當因果關係，蓋縱設若未有本件事故，原告亦可
    能因其個人工作表現不佳或休假日數過多而造成考績不佳之
    情況，此由原告在本件事故前業已連續2年考績經評定為乙
    等可證。縱原告之主管簽具證明書謂因礙於人事考績法條規
    定而僅能將原告評定為乙等，然考績之評定莫不依法而為，
    縱經評定為甲等亦然，原告主管所陳僅能表示在甲等考績名
    額有限之限制下，原告表現雖佳但仍不及於此，究其原因實
    亦原告個人表現未達標準所致，此實與本件事故仍無相當因
    果關係，此部分之請求並無理由。
  (2)原告主張請求賠償將來可能升遷之職務加給損害24萬元。此
    僅屬原告個人對於將來之期望，是否升遷尚未成真，原告亦
    無此損害，請求賠償並無理由。
  (3)原告主張請求賠償連續2年未能申領半個月不休假獎金8萬元
    ，及95、96、97年連續3年因休假30日之薪資損害24萬元部
    分。縱無本件事故之發生，原告亦有可能因有其他私人因素
    而無法請領，此與本件事故無相當因果關係，此部分之請求
    並無理由。
  (4)原告主張請求賠償18年減少勞動能力之損害360萬元部分。
    因原告任職於交通部基隆港務局統計分析員，依其工件性質
    以觀，並非主要依靠勞力的工作，而原告因本件事故所受傷
    害主要為身體下肢，另就原告目前仍任職於本件事故前之工
    作，即可知該傷害應不致於造成其工作能力減損，原告請求
    賠償其工作能力減損360萬元之損害並無理由。
  (5)原告主張請求賠償95、96年2年未能請領國民旅遊補助金32,
    000元之損害部分。然國民旅遊補助金額之使用項目並非僅
    限旅遊一途，亦可用於特約商店之消費項目，故原告自行不
    予請領，與本件事故並無相當因果關係，此部分之請求並無
    理由。
  (6)精神慰撫金：
    本件事故當時原告所受傷害雖嚴重，但經持續復健調養亦已
    逐漸康復，生活作息亦漸能回歸正常，再者被告亦已就本件
    事故地點善盡設置及管理之能事，故原告請求120萬元之非
    財產上損害賠償，實屬過高。
(三)原告之損害已獲填補：
    按國家損害賠償，除依本法規定外，適用民法規定，國家賠
    償法第5條定有明文，基此，國家損害賠償範圍即應適用民
    法第216條規定，故國家損害賠償之範圍，除法律另有規定
    或契約另有訂定外，以填補債權人所受損害與所失利益為限
    。縱本院認被告應負賠償責任，原告已向肇事司機即訴外人
    葉兆榮求償160萬元，雖原告陳稱其向被告請求之金額並未
    包含向訴外人葉兆榮求償項目，然原告既未提出和解書，自
    無從得知雙方和解金額所包含之項目為何。再者，依原告提
    出之友聯產物保險股份有限公司強制汽車保險理賠計算書，
    可以得知原告自保險公司所受領之保險金額合計即達160萬
    元（包含強制汽車責任險75萬元及第三人責任險85萬元），
    而訴外人葉兆榮究竟有無再另行賠償，亦值斟酌，原告遲遲
    不願提出和解書，實令人費解。此故，原告所稱兩者求償項
    目不同，無法舉證證明，即不足採。該原告因此一事故所受
    之損失160萬元部分既經填補，亦應於請求之賠償金額中予
    以扣除，否則即無異是容許原告就同一損害可得雙重賠償而
    獲利。此外，原告若自訴外人葉兆榮處獲得賠償，亦應再予
    以扣除。
(四)原告就損害之發生與有過失：
  1.按「損害之發生或擴大，被害人與有過失者，法院得減輕賠
    償金額，或免除之」民法第217條第1項定有明文。
  2.據悉本件事故發生當時原告雖騎乘機車停等紅燈，然依本件
    事故現場照片觀之，系爭護欄係完全倒塌於機車等候區外，
    倘若原告當時依規定於等候區內停等紅燈，原告定可避免遭
    砸傷或減輕傷害情狀，是以原告就其所受損害顯然與有過失
    。原告雖又稱縱其停車位置確有超越停止線，至多僅為交通
    違規，與本件事故無涉，然試問，設某甲闖紅燈與他人發生
    車禍，若依原告所言，某甲似亦僅屬交通違規，難道就該車
    禍事故之發生即可謂無過失？顯見原告所言實屬無稽，此故
    ，原告就系爭事故損害之發生與有過失，依法賠償金額即應
    予以減輕。
三、不爭執之事項：
(一)訴外人葉兆榮為營業曳引車司機，於上開時、地，駕駛上開
    車號營業曳引車，沿基隆市東岸高架橋往市區方向行駛，行
    經該橋與仁一路交岔路口欲右轉仁一路時，本應注意交岔路
    口之路形及當時路況，並注意前後左右其他車輛，適時右轉
    ，且當時正處日間、天候晴朗、路面乾燥、視距良好，客觀
    上並無不能注意之情事，竟疏未注意而貿然右轉，致其駕駛
    之曳引車右後輪撞及路旁由被告設置、管理之系爭護欄，造
    成系爭護欄傾倒，適原告騎乘上開車號重型機車在愛一路口
    停等紅燈，即遭傾倒之系爭護欄壓及而人車倒地，致受有左
    脛骨開放骨折併多處肌肉及肌腱斷裂、左下肢表面嚴重壞死
    等傷害。
(二)倘若被告國家賠償責任成立，被告同意原告請求之1.機車修
    復費24,500元。2.醫療費用307,341元。3.看護費用99萬元
    。4.增加生活所需費用部分：(1)購買醫療用品31,000元，及
    (2)往返醫院交通費用115,600元。
四、兩造之爭點：
(一)被告對於系爭護欄之設置或管理有無欠缺？系爭護欄之設置
    或管理倘有欠缺，與被告所受之上開損害有無相當因果關係
    ？
(二)本件有無過失相抵之適用？
(三)被告倘應負國家賠償責任，原告所受損害額為若干？
(四)被告實際應賠償金額為若干？
五、得心證之理由：
(一)被告對於系爭護欄之設置有欠缺，且與原告受損間有相當因
    果關係─
  1.系爭護欄之設置或管理有無欠缺，涉及新建工程及養護工程
    專業，本院乃依原告之聲請送中華研究院鑑定「系爭護欄設
    立之目的？及系爭護欄設立之時及之後歷次維修之強度是否
    足以達到系爭護欄設立之目的？(亦即系爭護欄之主管機關
    於設置或管理有無欠缺？)該設置或管理之欠缺與原告受傷
    間有無因果關係？」經中華研究院鑑定結果，認「一、水泥
    護欄設立之主要目的在於提供車輛及相關人員安全之防護，
    且必須具有下列功能：1.受撞擊時護欄本身結構體不得損毀
    至失去原有功能。2.護欄必須能使車輛不穿透、翻越過護欄
    。3.受撞擊時護欄必須有導正或使車輛停止之功能。二、系
    爭護欄無法承受傾倒力矩，其原因有下列：(一)系爭護欄呈現
    連根拔起，鋼筋表面光滑無握裹混凝土殘餘碎屑之「拔出」
    破壞特徵(即非鋼筋握裹發展足夠所見之剪力錐狀破壞)。(二)
    系爭護欄實際鋼筋埋入底座混凝土長度約為10公分，與竣工
    圖鋼筋埋入底座長度為20公分不相符。(三)系爭護欄實際鋼筋
    埋入長度與內政部頒布之「結構混凝土設計規範」埋入長度
    需30公分不相符。(四)雖然竣工圖中另有標明該鋼筋與底座縱
    橫向鋼筋有交錯，但交錯鋼筋彼此綁紮仍不能確實提升鋼筋
    之握裹抗拉強度。三、故無法排除系爭護欄傾倒致使原告受
    傷與系爭護欄之設置及施工品質間存有因果關係之可能性。
    」有中華研究院98年9月2日中北玟字第0900 7號函附之鑑定
    研究報告書1件可參。
  2.本院復觀諸本件事故現場照片(見臺灣基隆地方法院檢察署
    95年度偵字第2654號業務過失傷害偵查卷宗第15至21頁)，
    訴外人葉兆榮所駕駛上開車號營業曳引車之右後輪胎上方有
    一片與系爭護欄擦撞之磨擦痕，而系爭護欄之右後下方有一
    小範圍之磨擦痕，系爭護欄之右側面有一大範圍之數條完整
    之橫向磨擦痕，比對上開車號營業曳引車右後輪與系爭護欄
    之磨擦痕、大小及相關位置，訴外人葉兆榮駕駛上開車號營
    業曳引車由基隆市東岸高架橋欲下橋右轉基隆市區方向之時
    ，因疏未注意車體與系爭護欄之距離，貿然右轉，以致右後
    輪側面擦撞系爭護欄，系爭護欄即因而往右整座傾倒，並非
    右後輪直接撞擊系爭護欄，系爭護欄僅經訴外人葉兆榮駕駛
    上開車號營業曳引車之側面擦撞即呈現整座傾倒之現象，且
    觀諸系爭護欄下方裸露之鋼筋上幾未裹有混凝土碎屑，鋼筋
    亦平整地(並未有嚴重扭曲變形)遭拔起，系爭護欄之底座亦
    堪稱平坦，並未因系爭護欄傾倒而遭嚴重破壞，系爭護欄與
    底座顯然係在擦撞外力並非十分強大之情形下即彼此脫落。
    此與上開鑑定報告所述，系爭護欄鋼筋握裹發展不足，且實
    際鋼筋埋入底座混凝土長度約為10公分，與竣工圖鋼筋埋入
    底座長度為20公分並不相符等情節相符，是上開鑑定報告之
    結論自堪採信。本院以系爭護欄形同裝飾(僅具護欄之形式
    而無護欄之實質)，根本不符合設置系爭護欄之導正並使車
    輛停止及車輛不穿透、翻越之主要目的及功能，因而認定被
    告就系爭護欄之設置有所欠缺，因此遭訴外人葉兆榮所駕駛
    之上開車號營業曳引車右後輪稍加擦撞即刻傾倒，因而致使
    原告受傷，系爭護欄設置之欠缺與原告受傷間亦存有相當因
    果關係。
  3.被告雖以中華研究院鑑定報告所依憑之「結構混凝土設計規
    範」係97年2月才頒布，而系爭護欄係早在68年間即已完工
    ，自不能以嗣後之建築規範，作為被告設置系爭護欄有欠缺
    之依據云云置辯。然本院係以系爭護欄鋼筋握裹發展不足，
    且實際鋼筋埋入底座混凝土長度約為10公分，與竣工圖鋼筋
    埋入底座長度為20公分並不相符，而無法達到系爭護欄設置
    之目的及應有功能等情節，認定被告對於系爭護欄之設置有
    欠缺，而非以被告設置系爭護欄不符合「結構混凝土設計規
    範」作為認定被告設置有所欠缺之依據，已如前述，故被告
    以此辯稱其就系爭護欄之設置並無欠缺，即無可採。
  4.被告雖又以系爭護欄早已修復，中華研究院係如何認定系爭
    護欄下方之鋼筋埋入底座之長度僅10公分，並請求中華研究
    院就此補充說明云云置辯。然本件事故所拍攝之現場照片極
    為清晰，雖系爭護欄業已修復，然尚有竣工圖及現場底座(
    底座未遭嚴重破壞)可資對照，藉以按彼此長度之比例計算
    出鋼筋長度，並非難事，中華研究院所為系爭護欄下方之鋼
    筋約僅10公分之鑑定，自屬有據，且本院依肉眼觀察本件事
    故之現場照片，系爭護欄下方裸露之鋼筋確實很短，應不至
    長達20公分，是被告此部分之聲請，核無必要，併此敘明。
  5.按公有公共設施因設置或管理有欠缺，致人民生命、身體或
    財產受損害者，國家應負損害賠償責任，國家賠償法第3條
    第1項定有明文。依本件事故發生時之系爭護欄狀況，可認
    不足以達到護欄設置應有之目的及功能，即屬公共設施設置
    之欠缺，並因此造成原告傷害之損害，依國家賠償法第3條
    第1項規定，原告即應負賠償責任。次按國家損害賠償，除
    依本法規定外，適用民法規定，國家賠償法第5條亦有明文
    ；又按數人共同不法侵害他人之權利者，連帶負損害賠償責
    任，民法第185條第1項前段定有明文，而民事上之共同侵權
    行為(狹義的共同侵權行為，即加害行為)與刑事上之共同正
    犯，其構成要件並不完全相同，共同侵權行為人間不以有意
    思聯絡為必要，數人因過失不法侵害他人之權利，苟各行為
    人之過失行為，均為其所生損害共同原因，即所謂行為關連
    共同，亦足成立共同侵權行為，依民法第185條第1項前段之
    規定，各過失行為人對於被害人應負全部損害之連帶賠償責
    任，最高法院著有67年度台上字第17 37號判例可資參照。
    原告既為系爭護欄之主管機關，其設置之系爭護欄欠缺符合
    設立護欄之目的及功能(導正並使車輛停止及車輛不穿透、
    翻越之功能)，致訴外人葉兆榮駕駛上開車號營業曳引車行
    經該處右轉時，其駕駛之曳引車右後輪擦撞橋旁系爭護欄，
    系爭護欄即刻傾倒，傾倒之系爭護欄因而壓傷適在該處等候
    紅燈之原告人車，被告對於系爭護欄設置之欠缺及訴外人葉
    兆榮之駕駛不慎擦撞系爭護欄等2原因共同競合，致原告受
    有上開傷害，原告之傷害與系爭護欄之設置欠缺及葉兆榮駕
    駛過失間均有相當因果關係，而成立共同侵權行為，依民法
    第185條第1項前段規定，各過失行為人即被告、訴外人葉兆
    榮對於原告應負全部損害之連帶賠償責任（國家賠償法第3
    條採無過失責任，訴外人葉兆榮有駕駛過失，至少亦應成立
    不真正連帶債務）。被告並不因訴外人葉兆榮之駕駛過失，
    而免除其對原告之國家賠償義務，被告所辯本件事故應完全
    由訴外人葉兆榮負責，而與被告無關云云，亦無足採。
(二)原告就本件事故之發生並無過失，自無過失相抵原則之適用
    ─
    被告以觀諸現場照片，本件事故發生當時原告係騎乘機車超
    越機車等候區停等紅燈，倘若原告在機車等候區內停等紅燈
    ，則可避免本件事故之發生，是以原告就本件事故之發生顯
    然與有過失云云置辯。然此為原告所否認，且觀諸現場照片
    ，原告所有機車倒地之位置固係在機車等候區前方，惟原告
    於本件刑事偵查時陳稱：「我停在機車停車格內，沒有超過
    停止線，我看到水泥護欄倒下時，要離開時可能機車有移動
    ，且護欄被撞到時可能因車子的力量也有往前移動，造成我
    的機車跟著移動。」等語，核與一般人在等候紅燈時，突然
    發覺身旁有異物傾倒，直覺必然會有閃躲之舉動，因而同時
    牽動機車所在之位置等常理並無悖離之處，因此尚難僅以原
    告機車最後倒地之位置係在機車等候區外，遽認原告確未在
    機車等候區內停等紅燈，況且本件事故經送鑑定結果，認：
    「一、葉兆榮駕駛半聯結車行經管制號誌岔路口，右轉彎不
    慎擦撞水泥護欄，導致水泥護欄翻倒壓及右側平面車道上之
    陳車(即原告機車)，為肇事原因。二、乙○○駕駛重機車無
    肇事因素。」有臺灣省基宜區車輛行車事故鑑定委員會95年
    9 月13日基宜鑑字第0955002592號函附之鑑定意見書1件可
    稽，亦與本院同一見解，被告所辯原告在機車等候區外停等
    紅燈，就本件事故之發生與有過失云云，亦無可採。
(三)原告應負擔之金額：
  1.醫療費用：原告主張因本件事故，分別前往行政院衛生署基
    隆醫院、基隆長庚紀念醫院、忠生中醫及太和中醫診所就診
    ，共計支出醫療費用311,571元。另原告主張僱請復健師到
    宅復健，1次1, 000元，共計支出18,000元。上開2項總計支
    出329,571元，並據提出署立基隆醫院、基隆長庚醫院出具
    之醫療費用收據、忠生中醫診所出具之免用統一發票收據、
    太和中醫診所出具之醫療費用證明單及復健師江鴻粧出具之
    收據等件為證。被告除否認原告在忠生中醫及太和中醫診所
    之醫療費4,230元及復健師到宅復健之復健費18,000元與本
    件事故有關外，對原告在署立基隆醫院、基隆長庚醫院支出
    之醫療費用307,341元並不爭執，原告在307,341元範圍內之
    請求，為有理由，應予准許，至原告其餘請求之中醫醫療費
    用及到宅復健費用部分，因原告已長期接受西醫診療、復健
    療程，何以另需為中醫診療及到宅復健，原告就此關聯性與
    必要性均未舉證以實其說，尚難認為係屬因本件事故所必要
    之支出，應予駁回。
  2.相當看護費用之損害：原告主張因本件事故腿部骨折嚴重，
    無法行走，本件事故後15個月需專人24小時照顧，以全日看
    護工1日之看護費2,200元計算，被告應給付看護費990,000
    元（2,20 0×30×15＝990,000），此為被告所不否認，原
    告此部分之請求，應予准許。
  3.增加生活上需要之費用：原告主張因本件事故，無法行走，
    需賴復健器材輔助，而購買踝關節支架、輪椅廁所扶手、四
    角拐杖、彈性襪、護膝及其他必需醫療用品，共計31,000元
    。又原告主張因本件事故不良於行，於接受醫療、復健期間
    ，須仰賴計程車往返醫院、住家間，共支出95,600元。又原
    告經醫師診斷，未來仍宜持續接受復健治療至少1年，以未
    來1年每週回診2次計算，約100次，車資共為20,000元。上
    開3 項總計支出146,600元，並據提出杏一醫療用品股份有
    限公司署立基隆門市部出具之統一發票、林鼎立出具之收據
    、鑫茂水電行出具之估價單等件為證，此為被告所不否認，
    原告此部分之請求，應予准許。
  4.機車修復費：原告主張因本件事故，所有上開機車嚴重損害
    ，經機車行估價、修復結果，其修復之必要費用為24,500元
    ，並據提出馳機機車行出具之估價單、免用統一發票收據等
    件為證，此為被告所不否認，原告此部分之請求，應予准許
    。
  5.減少勞動能力之損害：
  (1)考績差額及升遷差額部分：
    原告主張其係公務員，月薪約為80,000元，平時工作表現優
    異，由79年至94年16年間共有13次考續列為甲等可參，然因
    本件事故，考績連續2年被列為乙等，若加上94年亦列為乙
    等，已連續3年被列為乙等，每年損失考績獎金40,000元，2
    年共計80,000元。又原告因本件事故，身心受創，精神及工
    作能力轉差，影響日後升遷加給，若以科長職務加級高出統
    計分析師1萬餘元計算，2年亦損失240,000元。然此為被告
    所否認，且查原告係公務人員，其升遷與考績均應依公務人
    員考績法、公務人員陛遷法及其施行細則之相關規定，組成
    考績委員會、甄審委員會，並由人事單位提具已綜合受考人
    之工作、操行、學識、才能評分及符合甲、乙等之條件、限
    制，及擬陛遷人員之積分高低、資格條件依積分高低之造冊
    後，經各該委員會就此詳加開會討論評定一定比例之受考人
    列甲等、一定比例之受考人列乙等，甚或丙等，及某人陛任
    某一職位，並層報上級機關核定，因此公務機關對於人事考
    績及陛遷均有一定之程序及要件，不可能單憑原告受傷與否
    為原告年度考績應否甲等及陛遷之唯一考量，此觀諸原告在
    受傷前，縱使體壯力健亦有多年之年終考績遭評列乙等，益
    徵原告受傷與否絕非考績甲等及陛遷與否之唯一依據，至原
    告雖提出會計室主任、副主任、科長共同出具之證明書，藉
    以證明原告於95年、96年2年之考績，係因本件事故而遭評
    定為乙等，然如前所述，考績係依一定程序及條件，尚難僅
    以上開3人出具之證明，遽認原告95年、96年2年之考績遭評
    定為乙等確與本件事故有關，此外原告未能舉證證明其年終
    考績遭評定為乙等及未能升遷主管職務確與本件事故有關，
    原告此部分之請求，即難採信。
  (2)不休假獎金部分：
    原告主張其每年本可請領不休假獎金半個月，因本件事故，
    須請假回診，導致2年無法領取，暫請求此部分之金額80,00
    0元。又原告因本件事故，每年至少休假30日至醫院回診，9
    5、96、97年3年合計受有240,000元之薪資損害。嗣原告於
    本院98年11月17日言詞辯論期日當庭陳明此部分不休假獎金
    之請求似重複計算，當庭更正請求原告因本件事故，每年至
    少休假30日至醫院回診，因此無法領取不休假獎金，1個月
    以8萬元計算，95、96、97年3年合計受有240,000元之薪資
    損害。然此為被告所否認，原告就此亦未舉證以實其說，且
    嗣後復具狀表示就此部分之請求不再主張，故原告此部分之
    請求，亦無足採。
  (3)國民旅遊補助部分：
    原告主張其因本件事故，95、96年皆請公傷假，依法請公傷
    假，各該年度即無法請休假，故無法以休假名義外出旅遊，
    因此2年未能申領國民旅遊補助金共32,000元。然此為被告
    所否認，且原告未能舉證證明95年至96年確有請公傷假，原
    告是否因此而無法請休假申請國民旅遊補助，亦有疑義，故
    原告此部分之請求，亦無足採。
  (4)減少勞動能力損害部分：
    原告主張其因本件事故，經強制汽車保險評為第七等級傷殘
    ，自本件事故起至65歲退休之日止，尚有18年之工作收入，
    因本件事故減損勞動能力之金額暫請求為3,600,000元。此
    為被告所否認，且查原告係公務人員，其薪俸與退休均應受
    公務人員俸給法、公務人員退休法及其施行細則相關規定之
    保障，非有受懲戒之法定事由及經由一定之程序，不得任意
    減俸、降級，及令其離職，不可能單憑原告受傷即任意減俸
    ，及強令其提早在法定退休年齡前離職或退休，此外原告復
    未能舉證證明其確因本件事故而受有薪資減少及提早退休之
    損害，因此原告此部分之請求，亦難採信。
  6.精神賠償：
    按慰撫金之賠償得參酌雙方身分、資力與加害程度及其他各
    種情形核定相當之數額，最高法院著有51年臺上字第223號
    判例要旨可資參照。本院斟酌被告正值壯年，任職基隆港務
    局會計室，年薪百萬以上，因本件事故，腿部嚴重骨折，無
    法行走，歷經多次手術，除承受手術及傷痛折磨外，行動更
    屬不便，迄今仍有腿部抽痛、腰痠、膝蓋痛及皮膚癢等不適
    症狀，且殘存永久運動障礙，左腳踝關節不能完全彎曲，甚
    或晨起僵硬無法行走，已無法如正常人般運動，身體及心理
    上遭受之痛苦、煎熬實難言喻，並衡諸之被告過失程度等一
    切情狀，認原告請求精神慰撫金120萬元，殊嫌過高，認被
    告應賠償原告精神慰撫金100萬元為合理，原告逾此數額之
    請求，為無理由，不應准許。
  7.綜上，原告因本件事故所受損害之實際金額應為2,468,441
    元(307,341＋990,000＋146,600＋24,500＋1,000,000＝2,4
    68, 441)。
  8.按「保險人依本法規定所為之保險給付，視為被保險人損害
    賠償金額之一部分；被保險人受賠償請求時，得扣除之。」
    強制汽車責任保險法第32條定有明文，是加害人或強制汽車
    責任保險之被保險人於該範圍內之損害賠償責任即因而解免
    ，強制汽車責任保險請求權人即受害人於該範圍內，對於加
    害人之損害賠償請求權亦因之而喪失。次按保險制度，旨在
    保護被保險人，非為減輕損害事故加害人之責任。保險給付
    請求權之發生，係以定有支付保險費之保險契約為基礎，與
    因侵權行為所生之損害賠償請求權，並非出於同一原因。後
    者之損害賠償請求權，殊不因受領前者之保險給付而喪失，
    兩者除有保險法第53條關於代位行使之關係外，並不生損益
    相抵問題，最高法院68年臺上字第42號固著有判例意旨可參
    。惟該判例係針對保險法而為，旨在闡述保險人得代位行使
    被保險人對於加害人之損害賠償請求權時，被保險人即不得
    再向加害人請求損害賠償。尚難依該判例而謂除保險法第53
    條規定之情形外，縱保險法以外之法律有保險人得代位行使
    被保險人之權利之規定，被保險人於受領保險給付後，仍得
    向加害人請求損害賠償。再者，保險代位既為保險法上不當
    得利禁止原則之具體表現，人身保險中，其具有填補抽象損
    害之性質者，例如人壽保險，多為定額保險，除填補抽象損
    害之外，亦有投資、儲蓄之功能，無不當得利之問題，故應
    無保險代位之適用。反之，人身保險中，其具有填補具體損
    害之性質者，例如健康保險、傷害保險中之醫療費、住院費
    、分娩費等，多為損害保險，此等保險多以一定之公式，計
    算其給付之金額，具有填補具體損害之功能，在客觀上得以
    金錢計算其價值，可能發生不當得利之情形，故應有保險代
    位之適用。至於責任保險方面，在不違反責任保險立法目的
    之條件下，亦不宜過分限制保險代位行使之範圍，且保險業
    者通用之汽車保險自用汽車保險單條款（共同條款、第三人
    責任保險、車體損失險【甲、乙、丙式】、竊盜損失險）第
    16條均約定「被保險人因本保險契約承保範圍內之損失而對
    於第三人有損失賠償請求權者，本公司得於給付賠償金額後
    ，於賠償金額範圍內代位行使被保險人對於第三人之請求權
    。」是以，於責任保險之情形，因有保險法第53條之適用，
    被保險人自不得於受領保險賠償後，再行對損害賠償義務人
    行使權利。經查原告已因本件事故，向友聯產物保險股份有
    限公司受領強制汽車保險理賠75萬元(含體傷20萬元及殘廢
    賠償金55萬元)，及第三人責任(任意險)汽車保險理賠85萬
    元(意外體傷)，此有原告提出之友聯產物保險股份有限公司
    強制汽車保險理賠計算書及(任意險)汽車保險理賠計算書各
    1紙在卷可稽，從而，本件原告之損害金額經扣除上開強制
    汽車責任險之保險金160萬元後，原告實際得向被告求償之
    金額為868,441元(2,468,441－1,600,000＝868,441元)。
(四)被告實際應負擔之金額即被告及訴外人葉兆榮之過失比例為
    何─
  1.如前所述，被告及訴外人葉兆榮成立共同侵權行為，依民法
    第185條第1項前段規定，各過失行為人即被告、訴外人葉兆
    榮對於原告應負全部損害之連帶賠償責任。
  2.按債權人向連帶債務人中之一人免除債務，而無消滅全部債
    務之意思表示者，除該債務人應分擔之部分外，他債務人仍
    不免其責任，民法第276條第1項亦有明文。而所謂該債務人
    應分擔之部分，係指連帶債務人相互間，依法律規定或契約
    另有訂定分擔義務之比例而言，故於共同侵權行為人應負連
    帶賠償責任之情形，各侵權行為人所應負擔之部分，自應以
    其各自對於損害結果之過失比例作為計算標準。查本件事故
    原因為系爭護欄之設置未符合設立之目的及功能，以致訴外
    人葉兆榮駕車右轉不慎擦撞系爭護欄，系爭護欄傾倒後，傾
    倒之護欄適壓及原告人車，造成原告受傷，本院經審酌車禍
    發生之經過情形，認被告及訴外人葉兆榮就本件事故之過失
    比例應為各1/2。又原告雖於96年5月18日與訴外人葉兆榮所
    屬之寶大交通有限公司以160萬元達成和解，有原告提出之
    和解書1紙可稽，然觀諸原告所簽訂之和解書，其中第2條約
    定已載明原告於寶大交通有限公司給付上開和解金額，拋棄
    對寶大交通有限公司之其餘請求權，並放棄刑事追訴權，此
    有該和解書1紙可稽，顯見原告雖因和解而免除訴外人葉兆
    榮和解金額以外之債務，然並無消滅全部債務之意思，即無
    消滅其他侵權行為人即被告損害賠償債務之意思，揆諸前揭
    說明，除訴外人葉兆榮依其過失比例應分擔之部分外，共同
    侵權行為人即被告仍不因此免其責任。本件事故之內部分擔
    比例各為2分之1，據此計算，原告得向被告求償之金額為43
    4,221元(868,441÷2＝434,221，元以下4捨5入)。
五、綜上所述，原告基於國家賠償之法律關係，請求被告給付43
    4,221元及自本件起訴狀繕本送達之翌日即97年8月7日起至
    清償日止，按週年利率百分之5計算之利息，為有理由，應
    予准許；逾此之請求，則無理由，應予駁回。
六、兩造陳明願供擔保，聲請宣告假執行或免為假執行，經核原
    告勝訴部分，因本件判決所命給付之金額未逾50萬元，依民
    事訴訟法第389 條第1 項第5 款規定，本院應依職權宣告假
    執行。被告所為免假執行之聲請則合於法律規定，爰酌定相
    當之擔保金額宣告之。至原告其餘假執行部分之聲請，因該
    部分之訴經駁回而失所依據，應予駁回。
七、本案事證已臻明確，兩造其餘主張陳述及所提之證據，經審
    酌後認為均難作為本院形成心證之基礎，爰不一一論駁，附
    此敘明。
八、據上論結，本件原告之訴為一部有理由，一部無理由，依民
    事訴訟法第79條、第85條第2項、第87條第1項、第389條第1
    項第5款、第392條，判決如主文。
中    華    民    國    98    年    11    月    30    日
                  民事庭法  官  徐世禎
以上正本係照原本作成。
對於本件判決如有不服，應於收受送達後20日內向本院提出上訴
書狀，敘述上訴之理由，上訴於臺灣高等法院，並按他造當事人
之人數附具繕本。
中    華    民    國    98    年    11    月    30    日
                        書記官  周素秋


司法院資訊處製作；財團法人民間司法改革基金會備份。
